最高法院刑事判決　　　　　　九十四年度台上字第六八０二號
　　上　訴　人　許武尚
　　　　　　　　　　　　層
　　自訴代理人　陳武璋律師
　　被　　　告　甲　○
　　　　　　　　　　　　巷11.
　　　　　　　　乙○○
　　　　　　　　　　　　巷11.
上列上訴人因自訴被告等偽造文書案件，不服台灣高等法院台中
分院中華民國九十二年四月三日第二審判決（九十一年度上訴字
第一八三三號，自訴案號：台灣台中地方法院九十一年度自字第
一七０號），提起上訴，本院判決如下：
    主  文
原判決撤銷，發回台灣高等法院台中分院。
    理  由
本件原判決以上訴人許武尚原自訴意旨略謂：被告甲○為從事代
書業務之人，被告乙○○則為甲○之兄。甲○利用承辦上訴人所
委託之代書業務之便，連續夥同乙○○偽造上訴人名義辦理多項
登記，並意圖不法之利益，違背上訴人委託之代書業務，其犯行
如下：（一）、甲○利用先前與上訴人交往並受託辦理代書案件
之便，持空白之「土地買賣所有權移轉契約書」請上訴人簽名，
上訴人以為是正常案件，不疑有他予以簽名，詎甲○竟以該空白
之移轉登記契約書，偽填上訴人出售坐落台中市○區○○○段九
三之一三七、九三之一八五等號土地，應有部分均為萬分之五百
三十二予其本人及案外人李安治、林錫錐，及出售坐落台中市○
區○村段三五五之三、三四八之一、三四八之二及三四七之五等
號土地予其本人之不實內容，持向台中稅捐稽徵處申報現值，準
備辦理過戶，嗣恐因事跡敗露，甲○乃又偽造上訴人名義之「解
除土地移轉契約協議書」二份，持向稅捐稽徵機關撤回現值申報
，事經稅捐處通知上訴人，上訴人始知此事。（二）、乙○○明
知其與上訴人間並無任何債務關係，上訴人亦未曾委託其代為申
請印鑑證明，竟於民國八十八年五月二十五日，利用甲○持有上
訴人印鑑章之機會，偽造上訴人名義之「委託書」及「印鑑登記
證明申請書」各一份，持向彰化縣二林鎮戶政事務所申請上訴人
之印鑑證明書三份。嗣又於八十九年八月十八日再次偽造上訴人
之「委託書」及「印鑑登記證明申請書」各一份，向彰化縣二林
鎮戶政事務所申請上訴人之印鑑證明書六份，旋更持該印鑑證明
，以被告（應為上訴人之誤）所有坐落彰化縣芳苑鄉○○段六七
四號土地，向地政機關辦理債務人為上訴人，抵押權人為乙○○
之不實抵押權設定登記。乙○○復以相同手法，將上訴人所有坐
落台北縣板橋市○○段一三０號土地，應有部分百萬分之六九六
九，與其上建號一一三三號，門牌為台北縣板橋市○○街三十一
巷十一號十三樓及建號一０三九號，門牌為台北縣板橋市○○街
二十五巷十號地下一層、應有部分十萬分之一一０四等建物，辦
理抵押權人為乙○○之不實抵押權設定登記。嗣因台灣板橋地方
法院強制執行時，通知上訴人，上訴人始知其事等情。因認甲○
涉有刑法第二百十六條、第二百十條及第二百十六條、第二百十
四條之行使偽造私文書及行使使公務員登載不實文書等罪嫌；乙
○○則涉有刑法第二百十六條、第二百十四條之行使公務員登載
不實文書罪嫌云云。惟經審理結果，認不能證明被告二人犯罪，
因而維持第一審諭知被告無罪之判決。固非無見。
惟查：（一）、審理事實之法院，對應行調查之事項，均應依法
詳加調查，倘未予調查，或雖已調查而其內容尚未明瞭者，即與
未經調查無異，如遽行判決，仍屬應於審判期日調查之證據未予
調查之違法。甲○固辯稱上訴人因積欠其與訴外人李安治、林錫
錐等債務，乃移轉上開房地予彼等以為清償，並於第一審提出彼
等與上訴人於八十九年十月十九日簽訂之清償債務協議書（見第
一審卷第六十四、六十五頁），資為上訴人積欠彼等債務之證明
。上訴人則祇承認對甲○等負有該債務，然否認為清償債務而移
轉土地，陳稱該債務已另以其他不動產作價抵償。觀諸該協議書
，其內容約定上訴人積欠甲○、李安治、林錫錐及許進鑫之四千
八百七十四萬八千元債務，由立協議書人之一即上訴人配偶張亦
善，提供其所有坐落台北縣樹林市○○○段一一０之六三、一０
九之四、一０九之八、六八之三、六九之八及六九之九等號土地
及其上建物，作價四千八百七十四萬八千元，以買賣為原因，移
轉登記予甲○等債權人抵償之，甲○等人各依債權比例，承擔原
以該不動產為擔保設定抵押向銀行之借款一千五百萬元與利息，
並應負責不動產移轉之增值稅等；甲○等債權人並同意將該房地
交由上訴人出售，以五千八百萬元為底價，若上訴人於立協議書
之日起六個月內溢價售出，則超出底價部分歸上訴人取得，售價
尚不足底價時，甲○等不得再向上訴人求償等情。原判決理由四
之（四）雖綜合該協議書全部意旨，認上訴人與甲○等簽立該協
議之真意，實係用以擔保甲○之債權，並無消滅上訴人債務之意
思，是甲○事後再辦理上訴人土地之買賣移轉，尚難認與該協議
有何牴觸。惟苟依甲○所辯，上訴人以買賣為原因移轉上開台中
市土地予甲○等人之目的，即為清償該四千餘萬元之債權，則上
訴人就該四千餘萬債權，既與債權人等達成協議以上開約定之方
式清償，何須又先後二次移轉其所有之上開台中市土地予甲○、
李安治及林錫錐？尤其上訴人與甲○於第一審均表示上開協議雙
方均已依約履行（見第一審卷第五十八頁），上訴人何以於履行
原約定之給付外，復為清償同一筆債務而再移轉其所有之台中市
土地與甲○等人？尤以其中台中市○○○段部分土地之買賣契約
係於上開協議達成前之八十九年九月七日簽訂，此部分土地之移
轉，於抵償債務之計算上究作價若干？嗣雙方書立上開協議書時
，何以竟無隻字片語言及上訴人移轉該等土地所應扣抵之債務數
額？上揭疑竇，基於公平正義之維護，俱待研求。原審未予調查
根究明白，逕以甲○等書立上開協議書並無使上訴人債務消滅之
意思為由，遽認甲○事後再移轉上訴人土地與該協議尚無牴觸，
殊嫌速斷，顯有應於審判期日調查之證據未予調查之違背法令。
（二）、原判決理由四之（一）以上訴人使用本件印鑑章之設於
第七商業銀行與台中商業銀行向上分行之活儲與支票存款等帳戶
，於跨越本件各項文件用印日期期間，有極為頻繁之提款或簽發
支票往來，因認該印鑑應係上訴人自行保管使用，否則無法於密
集頻繁之提款及簽發支票時，向甲○取回印章使用。然本件甲○
二次移轉上訴人所有上開台中市土地之買賣契約時間，分別為八
十九年九月七日及同年十一月九日，觀諸各該帳戶之交易紀錄，
其中第七商業銀行部分，第00000000號活儲帳戶，於八
十九年間並無任何交易紀錄（見原審卷第八十六頁），第000
0000000000號支票存款帳戶於八十九年八月二十一日
交易後，迄同年九月二十日始有交易紀錄，其後迄八十九年十二
月三十一日止，復均無交易紀錄（見原審卷第一０三頁），第0
000000000000號活儲帳戶，於八十九年六月二十一
日交易後，迄同年十二月二十一日始有交易紀錄（見原審卷第一
一三頁）；另台中商業銀行部分，第0000000號支票存款
帳戶，於八十九年九月一日交易後，迄同年月三十日始有交易紀
錄，其後僅於同年十月十七日有交易紀錄，嗣至同年十二月三十
一日止均未曾再交易（見原審卷第一二九頁），第000000
0號支票存款帳戶，於八十九年九月二日交易後，迄同年月三十
日始有交易紀錄，其後復至同年十一月二十三日始再有交易紀錄
（見原審卷第一六三頁），第0000000號活儲帳戶，八十
九年七月二十六日交易後，迄同年九月間僅九月二十一、二十三
日有交易紀錄，同年十一月間無任何交易紀錄（見原審卷第一八
二頁），是上訴人使用本件印鑑章之各該帳戶，於上訴人所有之
上開台中市土地買賣契約書所載日期當天及其前後相當時日，均
無交易紀錄，是否仍得據以推論上開土地買賣契約簽訂時，本件
印鑑章均在上訴人自行保管使用中？自非無疑。原審執為認定印
鑑章在上訴人自行保管中之論據，此項職權之判斷，是否合於論
理法則？亦待研酌。以上，或係上訴人上訴意旨所指摘，或為本
院得依職權調查之事項，應認原判決有發回更審之原因。依自訴
狀所載自訴事實，上訴人既自訴甲○夥同乙○○，利用甲○持有
上訴人印鑑章機會，偽造上訴人名義之文書辦理多項登記，並意
圖不法之利益，違背上訴人委託交辦之代書業務，為各該上揭自
訴犯行，顯就被告二人共同偽造各種私文書並持以行使，及認被
告二人共同背信之事實，一併提起自訴，自不受其未引用被告所
犯法條之拘束。其中自訴被告二人共同行使使公務員登載不實文
書罪及背信罪部分，雖屬不得上訴第三審之罪名，然依自訴事實
，因與共同行使偽造私文書部分，有裁判上一罪關係，基於審判
不可分之原則，應一併予以發回。又背信罪乃一般違背任務之犯
罪，如違背其任務，係圖為自己或第三人不法之所有，已達於詐
欺或侵占之程度，即不能論以背信罪，於更審判決時，應併注意
及之。
據上論結，應依刑事訴訟法第三百九十七條、第四百零一條，判
決如主文。
中　　華　　民　　國　九十四　年　 十二 　月　　一　　日
                      最高法院刑事第九庭
                          審判長法官  張　淳　淙
                                法官  張　春　福
                                法官  呂　丹　玉
                                法官  洪　昌　宏
                                法官  蔡　彩　貞
      本件正本證明與原本無異
                                      書  記  官
中　　華　　民　　國　九十四　年　 十二 　月　　六　　日
                                                      Ｔ
